【裁判字號】    95,訴,457
【裁判日期】    950828
【裁判案由】    分割共有物
【裁判全文】
臺灣彰化地方法院民事判決      95年度訴字第457號
原      告  丙○○
            丁  ○
            戊○○
            甲○○
            己○○
            乙○○
共      同  魏克仁  律師
訴訟代理人
被      告  庚○○
上列當事人間請求分割共有物等事件，本院於民國95年8月14日
言詞辯論終結，判決如下：
    主  文
原告之訴駁回。
訴訟費用由原告負擔。
    事實及理由
一按訴狀送達後，原告不得將原訴變更或追加他訴，但被告同意
  者，或減縮應受判決事項之聲明者，不在此限，民事訴訟法第
  255條第1項第1款、第3款定有明文。本件原告起訴狀列胡強為
  原告，嗣變更為戊○○、甲○○、己○○、乙○○（本院卷第
  65頁），乃訴之變更，因被告同意（本院卷第65頁），符合民
  事訴訟法第255條第1項第1款規定；又原告於起訴狀請求判決
  被告「連帶」賠償原告新臺幣（下同）50萬元，繼於本院審理
  中請求被告賠償原告50萬元（本院卷第65頁），此係減縮應受
  判決事項之聲明，符合民事訴訟法第255條第1項第3款規定，
  均應准許。
二原告聲明：(一)先位部分：被告應協同原告丁○就被告所有坐落
  彰化縣埔心鄉○○段5地號、面積421平方公尺土地（重測前為
  埔心段埔心小段691之25地號，下稱系爭土地）之應有部分1/3
  ，即如附圖所示丙部分面積140.3333平方公尺，辦理分割登記
  與原告丁○；被告應協同原告丙○○就系爭土地之應有部分
  1/3，即如附圖所示丁部分面積140.3333平方公尺，辦理分割
  登記與原告丙○○；被告應協同原告戊○○就系爭土地之應有
  部分1/12，即如附圖所示乙部分面積35.0833平方公尺，辦理
  分割登記與原告戊○○；被告應協同原告甲○○就系爭土地之
  應有部分1/12，即如附圖所示乙部分面積35.0833平方公尺，
  辦理分割登記與原告甲○○；被告應協同原告己○○就系爭土
  地之應有部分1/12，即如附圖所示乙部分面積35.0833平方公
  尺，辦理分割登記與原告己○○；被告應協同原告乙○○就系
  爭土地之應有部分1/12，即如附圖所示乙部分面積35.0833 平
  方公尺，辦理分割登記登記與原告乙○○；被告應賠償原告50
  萬元。(二)備位部分：確認原告丁○就系爭土地如附圖所示丙部
  分面積140.3333平方公尺，有分別共有權存在；確認原告丙○○就系爭土地如附圖所示丁部分面積140.3333平方公尺，有分
  別共有權存在；確認原告戊○○就系爭土地如附圖所示乙部分
  面積35.0833平方公尺，有分別共有權存在；確認原告甲○○
  就系爭土地如附圖所示乙部分面積35.0833平方公尺，有分別
  共有權存在；確認原告己○○就系爭土地如附圖所示乙部分面
  積35.0833平方公尺，有分別共有權存在；確認原告乙○○就
  系爭土地如附圖所示乙部分面積35.0833平方公尺，有分別共
  有權存在；被告應賠償原告50萬元。陳述：(一)先位部分：系爭
  土地原為訴外人彰化縣農田水利會所有，被告之母謝黃畏與胡
  強即原告戊○○、甲○○、己○○、乙○○4人之被繼承人及
  原告丁○、丙○○於民國70年間向該會買受，並信託登記為謝
  黃畏所有，謝黃畏、胡強、原告丁○、丙○○並依序分管耕作
  附圖所示甲、乙、丙、丁部分，謝黃畏死亡後，系爭土地登記
  為被告所有，胡強生前及原告曾請求被告辦理分別共有登記並
  分割共有物均遭拒，被告復以系爭土地為訴外人許金鍰設定最
  高限額抵押權50萬元，違反謝黃畏、胡強、原告丁○、丙○○
  所訂之合約書約定，原告於本件言詞辯論中已以言詞向被告終
  止信託登記之法律關係，為此依民法第823條第1項規定及「權
  利買賣關係即合約書所生之分別共有物登記請求權、損害賠償
  請求權」、「信託登記關係終止所生之回復原狀（分別共有物
  ）登記請求權」之法律關係，請求被告協同辦理分割登記及賠
  償損害。(二)備位部分：如先位之訴無理由，則依合約書之約定
  ，原告就系爭土地仍有應有部分，而被告竟為訴外人許金鍰設
  定最高限額抵押權，為此請求確認應有部分存在及賠償損害。
三被告先位、備位聲明：原告之訴駁回。陳述：原告提出之土地
  登記謄本、異動索引為真，但系爭土地原為已死亡40餘年之被
  告父親所有，於20餘年前由被告辦理所有權移轉登記而取得所
  有權，否認被告之母曾與胡強、原告丁○、丙○○訂立合約書
  ，原告先位、備位之訴均無理由。
四本院之判斷：
  (一)先位之訴部分：
    1.原告主張系爭土地原為訴外人彰化縣農田水利會所有，現
      登記為被告所有，業據其提出土地登記謄本、異動索引為
      證（本院員補字卷第13、14、16頁），且為被告所不爭（
      本院卷第65頁），堪信為真。被告雖另辯稱系爭土地原為
      40 餘年前死亡之其父所有，於20餘年前由被告取得所有
      權云云，惟依前開土地登記謄本、異動索引所示，系爭土
      地重測前為彰化縣埔心鄉○○段埔心小段691之25地號，
      重測後為義民段5地號，自52年7月1日起即為彰化縣農田
      水利會所有，於86年5月14日由該會出賣與被告，並於86
      年8月11日辦畢所有權移轉登記，而由被告取得所有權，
      是被告所辯與前開依土地法所為之登記不符，自非可採，
      仍應認原告此部分之主張為真。原告主張其為系爭土地共
      有人，因被告反對分割，並違反合約書之約定，為訴外人
      許金鍰設定最高限額抵押權，原告得請求被告分割系爭土
      地並賠償損害；被告則否認原告為共有人及否認合約書之
      真正置辯。是先位之訴主要爭點在於：
      (1)原告是否為共有人，從而得請求分割系爭土地。
      (2)被告是否應負違約之損害賠償責任。
    2.按請求分割共有物之訴，為固有之必要共同訴訟，應由同
      意分割之共有人全體一同起訴，並以反對分割之其他共有
      人全體為共同被告，於當事人適格始無欠缺。原告既自認
      系爭土地現登記為被告所有，而非登記為兩造共有，則原
      告顯非共有人；原告雖又主張被告之母謝黃畏與胡強、原
      告丁○、丙○○曾訂立合約書，將系爭土地信託登記為謝
      黃畏所有，並提出合約書影本及謝黃畏之印鑑證明影本各
      1份為證（本院員補字卷第9至12頁），及於本件言詞辯論
      中以言詞向被告終止信託登記之法律關係，惟被告否認真
      正（本院卷第65頁），原告復未進一步舉證以實其說，尚
      難認其主張為真，無從認原告為系爭土地之共有人。是原
      告起訴請求分割系爭土地，為當事人不適格，顯無理由。
    3.原告主張被告以系爭土地為訴外人許金鍰設定最高限額抵
      押權50萬元，有原告提出之上述土地登記謄本為證，且為
      被告所不爭，堪信為真。原告雖主張被告設定最高限額抵
      押權之行為違反前開合約書之約定，惟其未舉證證明該合
      約書之真正，則原告主張被告應負違約之損害賠償責任，
      ，請求賠償，應屬無憑。
  (二)備位之訴部分：原告主張其為系爭土地之共有人，雖據其提
    出前開合約書影本及印鑑證明影本為證，惟被告否認真正，
    原告復未舉證證明以實其說，尚難認原告之主張為真，無從
    認原告為系爭土地之共有人。是原告起訴請求確認應有部分
    存在並賠償損害，亦無理由。
五綜上所述，原告先位之訴依據民法第823條第1項規定及「權利
  買賣關係即合約書所生之分別共有物登記請求權、損害賠償請
  求權」、「信託登記關係終止所生之回復原狀（分別共有物）
  登記請求權」之法律關係，請求被告協同辦理分割登記及賠償
  損害，備位之訴請求確認所有權應有部分存在及賠償損害，均
  無理由，皆應駁回。
六本件判決事證已臻明確，兩造其餘主張及舉證，核與判決結果
  無影響，不另論述。
據上論結，本件原告先位、備位之訴均為無理由，依民事訴訟法
第78條、第85條第1項前段，判決如主文。
中    華    民    國    95    年    8     月    28    日
                  民事第二庭    法  官  廖政勝
以上正本係照原本作成。
如對判決上訴，應於判決送達後20日內向本院提出上訴狀。
                                書記官  楊年雄
中    華    民    國    95    年    8     月    28    日


司法院資訊處製作；財團法人民間司法改革基金會備份。
